---
title: "逆变换法"
format:
  html:
    embed-resources: true
    toc: false
    code-copy: true
execute:
  echo: true
  warning: false
  message: false
  fig-align: center
  fig-width: 8
  fig-height: 5
---

```{r}
#| label: setup
#| include: false

book_project_root <- Sys.getenv("BOOK_PROJECT_ROOT", unset = "../../../../..")
source(file.path(book_project_root, "figure_settings", "figures.R"))
configure_knitr_figures(book_project_root)

options(width = 100, digits = 5, scipen = 6)

colour_main <- "#355c8a"
colour_smooth <- "#c45a3c"
colour_accent <- "#4f8a5b"
colour_fill <- grDevices::adjustcolor(colour_main, alpha.f = 0.45)
```

本实验用逆变换法生成指数分布的随机数，并将生成结果的经验分布与理论分布进行比较。取参数为$\lambda=2$的指数分布，其分布函数和左连续逆分别为

$$
F(x)=
\begin{cases}
0,&x<0,\\
1-\exp(-2x),&x\geqslant0,
\end{cases}
\qquad
F^{\leftarrow}(u)=-\frac{1}{2}\log(1-u),\quad 0<u<1.
$$

因此，若$U\sim\operatorname{U}(0,1)$，则$X=F^{\leftarrow}(U)$服从参数为$2$的指数分布。下面固定随机种子并生成$10000$个观测值。代码使用`log1p(-u)`计算$\log(1-u)$，以减小$u$接近$0$时直接相减造成的数值误差。

## 生成随机数

```{r}
#| label: inverse-transform-sample

set.seed(20260814)

sample_size <- 10000L
rate <- 2
uniform_values <- runif(sample_size)
inverse_sample <- -log1p(-uniform_values) / rate

head(inverse_sample, 10)
```

指数分布的理论均值为$1/\lambda$，理论方差为$1/\lambda^2$。除比较均值和方差外，还计算经验分布函数$F_n$与理论分布函数$F$之间的最大距离

$$
D_n=\sup_{x\in\mathbb{R}}|F_n(x)-F(x)|.
$$

```{r}
#| label: inverse-transform-summary

ordered_inverse_sample <- sort(inverse_sample)
theoretical_cdf_at_sample <- pexp(ordered_inverse_sample, rate = rate)
empirical_cdf_upper <- seq_len(sample_size) / sample_size
empirical_cdf_lower <- (seq_len(sample_size) - 1) / sample_size

cdf_maximum_distance <- max(
  abs(empirical_cdf_upper - theoretical_cdf_at_sample),
  abs(empirical_cdf_lower - theoretical_cdf_at_sample)
)

distribution_summary <- data.frame(
  Quantity = c("Mean", "Variance", "Maximum CDF distance"),
  Empirical = c(
    mean(inverse_sample),
    var(inverse_sample),
    cdf_maximum_distance
  ),
  Theoretical = c(1 / rate, 1 / rate^2, 0),
  row.names = NULL
)

distribution_summary
```

理论分位数为$F^{\leftarrow}(p)=-\log(1-p)/\lambda$。选取若干概率水平，进一步比较样本分位数与理论分位数。

```{r}
#| label: inverse-transform-quantiles

probability_levels <- c(0.1, 0.25, 0.5, 0.75, 0.9, 0.95)

quantile_comparison <- data.frame(
  Probability = probability_levels,
  Empirical = as.numeric(
    quantile(inverse_sample, probs = probability_levels, names = FALSE)
  ),
  Theoretical = qexp(probability_levels, rate = rate),
  row.names = NULL
)

quantile_comparison
```

## 经验分布与理论分布

左图用直方图表示生成结果的经验密度，并叠加指数分布的理论密度；右图比较经验分布函数与理论分布函数。为使主体部分更清楚，密度图和分布函数图的横坐标只显示到理论分布的$99.5\%$分位点，数值汇总仍然使用全部观测值。

```{r}
#| label: inverse-transform-distribution-comparison
#| fig-width: 11
#| fig-height: 4.5

plot_limit <- qexp(0.995, rate = rate)
inverse_histogram <- hist(inverse_sample, breaks = "FD", plot = FALSE)

old_par <- par(mfrow = c(1, 2), mar = c(4, 4, 3, 1))

plot(
  inverse_histogram,
  freq = FALSE,
  col = colour_fill,
  border = "white",
  xlim = c(0, plot_limit),
  main = "Density Comparison",
  xlab = "Generated Value",
  ylab = "Density"
)
curve(
  dexp(x, rate = rate),
  from = 0,
  to = plot_limit,
  add = TRUE,
  col = colour_smooth,
  lwd = 2.2
)
legend(
  "topright",
  legend = c("Empirical density", "Theoretical density"),
  col = c(colour_fill, colour_smooth),
  lwd = c(8, 2.2),
  bty = "n"
)

plot(
  ecdf(inverse_sample),
  verticals = TRUE,
  do.points = FALSE,
  col = colour_main,
  lwd = 1.5,
  xlim = c(0, plot_limit),
  ylim = c(0, 1),
  main = "CDF Comparison",
  xlab = "Generated Value",
  ylab = "Cumulative Probability"
)
curve(
  pexp(x, rate = rate),
  from = 0,
  to = plot_limit,
  add = TRUE,
  col = colour_smooth,
  lwd = 2.2,
  lty = 2
)
legend(
  "bottomright",
  legend = c("Empirical CDF", "Theoretical CDF"),
  col = c(colour_main, colour_smooth),
  lty = c(1, 2),
  lwd = c(1.5, 2.2),
  bty = "n"
)

par(old_par)
```

生成结果的样本均值与理论均值之差为`r sprintf("%.5f", abs(mean(inverse_sample) - 1 / rate))`，样本方差与理论方差之差为`r sprintf("%.5f", abs(var(inverse_sample) - 1 / rate^2))`，经验分布函数与理论分布函数的最大距离为`r sprintf("%.5f", cdf_maximum_distance)`。图形和数值结果共同表明，逆变换后的观测值与目标指数分布吻合；有限样本造成的差异不会完全消失，但样本量增大时通常会减小。
