---
title: "线性回归"
format:
  html:
    embed-resources: true
    toc: false
    code-copy: true
execute:
  echo: true
  warning: false
  message: false
  fig-align: center
  fig-width: 8
  fig-height: 5
---

```{r}
#| label: setup
#| include: false

if (!requireNamespace("MASS", quietly = TRUE)) {
  stop("This document requires the MASS package.")
}

options(width = 100, digits = 5, scipen = 6)

colour_main <- "#355c8a"
colour_smooth <- "#c45a3c"
```

本实验回答怎样完成一次普通多元线性回归分析，重点是回归方程显著性、各变量显著性、$R^2$、残差诊断、Cook距离和Box-Cox变换。

`MASS::cpus`记录了209台计算机的硬件参数与相对性能。以实际性能`perf`为响应变量，使用机器周期`syct`、最小内存`mmin`、最大内存`mmax`、缓存`cach`、最小通道数`chmin`和最大通道数`chmax`作为自变量。`estperf`是数据中已有的性能估计，若把它作为自变量会把目标信息重新送入模型，因此不使用。

考虑模型

$$
\operatorname{perf}_i
=\beta_0+\beta_1\operatorname{syct}_i
+\beta_2\operatorname{mmin}_i
+\beta_3\operatorname{mmax}_i
+\beta_4\operatorname{cach}_i
+\beta_5\operatorname{chmin}_i
+\beta_6\operatorname{chmax}_i+\varepsilon_i
$$

## 数据概况

先确认样本量、变量含义、缺失情况和基本取值。

```{r}
#| label: cpu-data

cpu <- MASS::cpus
cpu_predictors <- c("syct", "mmin", "mmax", "cach", "chmin", "chmax")
cpu_model_data <- cpu[c(cpu_predictors, "perf")]

dim(cpu_model_data)
summary(cpu_model_data)
sum(!complete.cases(cpu_model_data))
```

对数据进行标准化。

```{r}
#| label: data-standardization

cpu_standardized_predictors <- as.data.frame(
  scale(cpu_model_data[cpu_predictors])
)
cpu_standardized_data <- cbind(
  perf = cpu_model_data$perf,
  cpu_standardized_predictors
)
```

计算条件数。

```{r}
#| label: condition-number
#|
cpu_condition_number <- kappa(
  as.matrix(cpu_standardized_predictors),
  exact = TRUE
)

cat(
  sprintf(
    "\nCondition number of the standardized CPU design matrix: %.4f\n",
    cpu_condition_number
  )
)
```

条件数未超过10，无需额外处理。

## 拟合与显著性

拟合全模型并查看结果。

```{r}
#| label: cpu-ols

cpu_ols <- lm(perf ~ ., data = cpu_standardized_data)
summary(cpu_ols)
```

## 残差与强影响观测

诊断只保留三幅最常用的图：残差与拟合值图、正态Q--Q图和Cook距离图。第一幅图检查残差是否大致分布在$0$附近、残差方差是否大致稳定（残差分布宽度与拟合值之间无系统性关系）；第二幅图检查残差是否近似符合正态分布；第三幅图检查哪些观测会明显影响拟合结果。

```{r}
#| label: cpu-diagnostics
#| fig-width: 12
#| fig-height: 4

plot_regression_diagnostics <- function(model) {
  old_par <- par(mfrow = c(1, 3), mar = c(4, 4, 3, 1))
  plot(model, which = 1, id.n = 3)
  plot(model, which = 2, id.n = 3)
  plot(model, which = 4, id.n = 3)
  par(old_par)
}

plot_regression_diagnostics(cpu_ols)
```

从残差—拟合值图看，残差并没有随机地围绕零水平线分布，而是呈现明显的弯曲趋势：在较小拟合值处残差偏正，中等拟合值处偏负，随后又逐渐上升；同时，随着拟合值增大，残差的波动范围明显扩大，存在异方差现象。Q–Q 图中部虽然大致贴近参考直线，但两端，尤其是右尾，出现严重偏离，表明残差分布具有重尾或右偏特征，并不满足正态性假设。

从 Cook 距离图看，大多数观测的 Cook 距离接近于零，对回归结果的影响较小，但第 200 个观测的 Cook 距离接近 3，远高于常用警戒值 1，说明它是一个极强的影响点，可能显著改变回归系数、拟合曲线及推断结论；第 10 个观测的 Cook 距离也接近 1，同样需要重点检查，第 199 个观测以及少数其他观测也表现出一定影响力。结合前面的残差图，第 200 个观测同时具有较大的残差，因此其异常性尤其值得关注。不过，Cook 距离较大并不意味着应直接删除该观测，而应首先检查是否存在测量异常或特殊的数据生成机制，并分别在保留和剔除这些观测的情况下重新拟合模型，比较回归系数、显著性和预测结果是否发生明显变化。

## Box-Cox变换

`perf`的观测全部为正，可以考虑

$$
y_i^{(\lambda)}=
\begin{cases}
\dfrac{y_i^\lambda-1}{\lambda},&\lambda\ne0,\\[6pt]
\log y_i,&\lambda=0.
\end{cases}
$$

`MASS::boxcox`通过轮廓似然选择$\lambda$。最大点给出$\hat{\lambda}$，水平虚线
对应近似95%置信区间。

```{r}
#| label: cpu-boxcox-profile
#| fig-width: 8
#| fig-height: 5

cpu_boxcox_profile <- MASS::boxcox(
  cpu_ols,
  lambda = seq(-1, 1, by = 0.01),
  plotit = TRUE
)

cpu_lambda <- cpu_boxcox_profile$x[
  which.max(cpu_boxcox_profile$y)
]
cpu_loglik_cutoff <- max(cpu_boxcox_profile$y) -
  qchisq(0.95, df = 1) / 2
cpu_lambda_interval <- range(
  cpu_boxcox_profile$x[
    cpu_boxcox_profile$y >= cpu_loglik_cutoff
  ]
)

abline(h = cpu_loglik_cutoff, lty = 2, col = colour_smooth)
abline(v = cpu_lambda, lty = 2, col = colour_main)

c(
  LambdaEstimate = cpu_lambda,
  Lower = cpu_lambda_interval[1],
  Upper = cpu_lambda_interval[2]
)
```

按$\hat{\lambda}$变换响应变量后重新拟合。需要重新检查总体显著性、各变量显著性和
残差图；原尺度与变换尺度的$R^2$解释的是不同响应，不能直接比较大小。

```{r}
#| label: cpu-boxcox-model

box_cox_transform <- function(y, lambda) {
  if (abs(lambda) < 1e-8) {
    log(y)
  } else {
    (y^lambda - 1) / lambda
  }
}

cpu_boxcox_data <- cpu[cpu_predictors]
cpu_boxcox_data$perf.bc <- box_cox_transform(
  cpu$perf,
  cpu_lambda
)
cpu_boxcox_data <- cpu_boxcox_data[c("perf.bc", cpu_predictors)]

cpu_boxcox_model <- lm(perf.bc ~ ., data = cpu_boxcox_data)
summary(cpu_boxcox_model)
```

```{r}
#| label: cpu-boxcox-diagnostics
#| fig-width: 12
#| fig-height: 4

plot_regression_diagnostics(cpu_boxcox_model)
```

可以发现经过变换后模型的异方差性与非正态性得到了很好的治理。
