---
title: "R：探索性数据分析"
subtitle: "以 airquality 数据为例"
lang: zh-CN
format:
  html:
    embed-resources: true
    toc: false
    code-copy: true
execute:
  echo: true
  warning: false
  message: false
  fig-align: center
  fig-width: 8
  fig-height: 5
---

探索性数据分析（exploratory data analysis，EDA）发生在正式建模之前。它不以检验
某个预先指定的模型为目的，而是从数据本身出发，依次检查数据质量、变量分布、变量
关系与观测顺序，并据此确定后续分析中需要处理的问题。

本实验使用R自带的`airquality`数据。数据记录了1973年5月至9月纽约每日的臭氧浓度
与气象条件，包含真实的缺失值和极端观测。分析围绕一个具体问题展开：臭氧浓度怎样
分布，它与太阳辐射、风速、气温、月份和日期有什么关系？全部图形只使用英文标题、
坐标轴、图例和标注，避免中文字体缺失导致图片无法绘制。

```{r}
#| label: setup
#| include: false

options(width = 100, digits = 4, scipen = 6)

colour_main <- "#52649a"
colour_line <- "#397d78"
colour_warn <- "#b85c38"

sample_skewness <- function(x) {
  x <- x[is.finite(x)]
  centered <- x - mean(x)
  second_moment <- mean(centered^2)

  if (length(x) < 3 || second_moment == 0) {
    return(NA_real_)
  }

  mean(centered^3) / second_moment^(3 / 2)
}

numeric_summary <- function(data, variables) {
  result <- lapply(variables, function(variable) {
    x_all <- data[[variable]]
    x <- x_all[!is.na(x_all)]
    five <- quantile(
      x,
      probs = c(0, 0.25, 0.5, 0.75, 1),
      names = FALSE
    )

    data.frame(
      Variable = variable,
      N = length(x),
      Missing = sum(is.na(x_all)),
      Min = five[1],
      Q1 = five[2],
      Median = five[3],
      Q3 = five[4],
      Max = five[5],
      Mean = mean(x),
      SD = sd(x),
      IQR = IQR(x),
      Skewness = sample_skewness(x),
      row.names = NULL
    )
  })

  do.call(rbind, result)
}

iqr_outliers <- function(data, variables) {
  result <- lapply(variables, function(variable) {
    x <- data[[variable]]
    quartiles <- quantile(
      x,
      probs = c(0.25, 0.75),
      na.rm = TRUE,
      names = FALSE
    )
    spread <- quartiles[2] - quartiles[1]
    lower_fence <- quartiles[1] - 1.5 * spread
    upper_fence <- quartiles[2] + 1.5 * spread
    index <- which(!is.na(x) & (x < lower_fence | x > upper_fence))

    if (length(index) == 0) {
      return(NULL)
    }

    data.frame(
      Row = data$Row[index],
      Date = data$Date[index],
      Variable = variable,
      Value = x[index],
      LowerFence = lower_fence,
      UpperFence = upper_fence,
      row.names = NULL
    )
  })

  result <- do.call(rbind, result)
  if (is.null(result)) {
    return(data.frame(
      Row = integer(),
      Date = as.Date(character()),
      Variable = character(),
      Value = numeric(),
      LowerFence = numeric(),
      UpperFence = numeric()
    ))
  }

  result[order(result$Variable, result$Date), ]
}
```

## 认识数据

先建立分析数据。`Row`保留原数据行号，便于返回原始记录；`Date`由月份和日期构造；
`MonthName`把月份作为有序分类变量，而不是把5至9当作普通连续数值。

```{r}
#| label: data-structure

air <- datasets::airquality
air$Row <- seq_len(nrow(air))
air$Date <- as.Date(sprintf("1973-%02d-%02d", air$Month, air$Day))
air$MonthName <- factor(
  air$Month,
  levels = 5:9,
  labels = c("May", "Jun", "Jul", "Aug", "Sep"),
  ordered = TRUE
)

dim(air)
str(air)
head(air)
summary(air[c("Ozone", "Solar.R", "Wind", "Temp")])
table(air$MonthName)
```

数据共有153个日观测。`Ozone`为13:00至15:00的平均臭氧浓度，单位为ppb；
`Solar.R`为08:00至12:00的太阳辐射强度，单位为Langleys；`Wind`为平均风速，
单位为mph；`Temp`为当日最高气温，单位为华氏度。`Month`与`Day`共同给出时间位置，
不应把`Day`当作普通解释变量单独研究。

EDA的第一步不是画图，而是确认一行表示什么、各列采用什么单位、哪些变量是数值变量、
哪些变量只是编码或索引。若这一层判断错误，后续图形即使绘制正确也会被错误解释。

## 数据质量

### 重复记录与取值范围

下面检查重复日期、完全重复的原始记录以及明显不可能的取值。范围规则只能发现数据
录入中的明显错误，不能证明测量本身准确。

```{r}
#| label: data-validation

original_variables <- c("Ozone", "Solar.R", "Wind", "Temp", "Month", "Day")
numeric_variables <- c("Ozone", "Solar.R", "Wind", "Temp")

data.frame(
  Check = c(
    "Duplicated dates",
    "Duplicated original rows",
    "Negative Ozone",
    "Negative Solar.R",
    "Nonpositive Wind",
    "Month outside 5 to 9",
    "Invalid Date"
  ),
  Violations = c(
    sum(duplicated(air$Date)),
    sum(duplicated(air[original_variables])),
    sum(air$Ozone < 0, na.rm = TRUE),
    sum(air$Solar.R < 0, na.rm = TRUE),
    sum(air$Wind <= 0, na.rm = TRUE),
    sum(!air$Month %in% 5:9),
    sum(is.na(air$Date))
  )
)

sapply(air[numeric_variables], range, na.rm = TRUE)
```

本数据没有重复日期或明显越界值，因此没有理由在分析开始前删除记录。极端值与不可能
值必须区分：例如较高的臭氧浓度可能是需要解释的污染事件，而不一定是数据错误。

### 缺失值

缺失值首先按列统计。`Ozone`缺失37个，`Solar.R`缺失7个，`Wind`与`Temp`没有缺失。
除了缺失数，还要报告缺失率，因为相同的缺失数在不同样本量下具有不同意义。

```{r}
#| label: missing-summary

missing_count <- colSums(is.na(air[original_variables]))
missing_rate <- colMeans(is.na(air[original_variables]))

data.frame(
  Variable = original_variables,
  Missing = missing_count,
  MissingRate = missing_rate,
  row.names = NULL
)

air$OzoneStatus <- factor(
  ifelse(is.na(air$Ozone), "Missing", "Observed"),
  levels = c("Observed", "Missing")
)

table(air$MonthName, air$OzoneStatus)
prop.table(table(air$MonthName, air$OzoneStatus), margin = 1)
```

逐列缺失数不能说明缺失发生在什么时间。下面左图比较各列缺失规模，右图将每个日期与
变量的缺失状态画成色块。月份交叉表则用于判断`Ozone`缺失是否集中在某些月份。

```{r}
#| label: missing-plots
#| fig-width: 10
#| fig-height: 4.2

old_par <- par(mfrow = c(1, 2), mar = c(5, 4, 3, 1))

barplot(
  missing_count,
  col = colour_main,
  border = NA,
  las = 2,
  main = "Missing Values by Variable",
  xlab = "",
  ylab = "Count"
)

missing_matrix <- 1 * is.na(air[original_variables])
image(
  x = seq_len(nrow(air)),
  y = seq_along(original_variables),
  z = missing_matrix,
  col = c("grey90", colour_warn),
  zlim = c(0, 1),
  axes = FALSE,
  xlab = "Month",
  ylab = "",
  main = "Missingness over Time"
)
month_start <- which(air$Day == 1)
axis(1, at = month_start, labels = c("May", "Jun", "Jul", "Aug", "Sep"))
axis(
  2,
  at = seq_along(original_variables),
  labels = original_variables,
  las = 2
)
box()
legend(
  "topright",
  legend = c("Observed", "Missing"),
  fill = c("grey90", colour_warn),
  border = NA,
  bty = "n",
  cex = 0.8
)

par(old_par)
```

本实验不在EDA阶段填补缺失值。单变量概括使用该变量的全部非缺失观测；相关系数使用
成对完整观测；需要四个数值变量同时出现的图形则使用完整案例。每次改变有效样本都在
代码中明确说明，避免把不同样本得到的结果当作完全可比。

## 单变量分布

### 五数概括、离散程度与偏度

对数值变量先计算五数概括

$$
\min,\quad Q_1,\quad Q_2,\quad Q_3,\quad \max,
$$

其中$Q_2$为中位数。均值与标准差描述中心和平均离散程度，中位数与IQR对极端值更加
稳健。样本偏度大于$0$表示右尾较长，即右偏；小于$0$表示左尾较长，即左偏。

```{r}
#| label: numeric-summary

summary_table <- numeric_summary(air, numeric_variables)
print(summary_table, digits = 3, row.names = FALSE)
```

由输出可见，`Ozone`的均值高于中位数，最大值又远离上四分位数，偏度为正，呈明显
右偏；`Solar.R`和`Temp`的偏度为负，左尾相对较长。偏度只概括分布的不对称方向，
仍需结合直方图判断峰数、尾部和取值集中的位置。

### 直方图与密度曲线

下面对四个变量分别作直方图。柱高按密度计算，实线为核密度曲线，虚线分别表示均值
和中位数。各变量的单位不同，因此使用各自的横轴尺度。

```{r}
#| label: histograms
#| fig-width: 10
#| fig-height: 7

old_par <- par(mfrow = c(2, 2), mar = c(4, 4, 3, 1))

for (variable in numeric_variables) {
  x <- air[[variable]]
  x <- x[!is.na(x)]

  hist(
    x,
    breaks = "FD",
    probability = TRUE,
    col = colour_main,
    border = "white",
    main = paste(variable, "Distribution"),
    xlab = variable,
    ylab = "Density"
  )
  lines(density(x), col = colour_warn, lwd = 2)
  abline(v = mean(x), col = colour_line, lwd = 2)
  abline(v = median(x), col = "black", lwd = 2, lty = 2)
  legend(
    "topright",
    legend = c("Density", "Mean", "Median"),
    col = c(colour_warn, colour_line, "black"),
    lty = c(1, 1, 2),
    lwd = 2,
    bty = "n",
    cex = 0.75
  )
}

par(old_par)
```

对近似对称的分布，均值与中位数通常接近；右偏分布的均值容易被右尾拉高，左偏分布
则相反。直方图的形状会随组距改变，所以不能把某一次分组出现的小峰直接解释为总体
具有多个峰。

### 箱线图与离群观测

箱线图以$Q_1-1.5\operatorname{IQR}$和$Q_3+1.5\operatorname{IQR}$为围栏，超出
围栏的点只是需要核查的观测。下面同时输出这些观测的原数据行号和日期，使图形判断
可以返回原始记录。

```{r}
#| label: boxplots
#| fig-width: 10
#| fig-height: 6.5

old_par <- par(mfrow = c(2, 2), mar = c(4, 4, 3, 1))

for (variable in numeric_variables) {
  boxplot(
    air[[variable]],
    horizontal = TRUE,
    col = colour_main,
    border = colour_main,
    outcol = colour_warn,
    pch = 16,
    main = paste(variable, "Boxplot"),
    xlab = variable,
    ylab = ""
  )
}

par(old_par)

outlier_table <- iqr_outliers(air, numeric_variables)
print(outlier_table, digits = 3, row.names = FALSE)
```

`Ozone`右尾的若干高值会被箱线图标记，但它们与高温、低风速等气象条件同时出现时，
可能是合理的高污染日。EDA只形成核查清单，不根据箱线图自动删点。对于偏态分布，
箱线图在长尾一侧标出观测本来就是常见现象。

### 对右偏变量作尺度比较

严重右偏会使少数大值在散点图中占据较大空间。由于`Ozone`的非缺失值全部为正，可以
考察$\log(\operatorname{Ozone})$。这里的变换只是帮助观察分布与关系，不表示原变量
必须服从正态分布。

```{r}
#| label: ozone-transformation
#| fig-width: 9
#| fig-height: 4

ozone <- air$Ozone[!is.na(air$Ozone)]

c(
  OriginalSkewness = sample_skewness(ozone),
  LogSkewness = sample_skewness(log(ozone))
)

old_par <- par(mfrow = c(1, 2), mar = c(4, 4, 3, 1))

hist(
  ozone,
  breaks = "FD",
  col = colour_main,
  border = "white",
  main = "Original Ozone",
  xlab = "Ozone",
  ylab = "Count"
)
hist(
  log(ozone),
  breaks = "FD",
  col = colour_line,
  border = "white",
  main = "Log-transformed Ozone",
  xlab = "log(Ozone)",
  ylab = "Count"
)

par(old_par)
```

对数变换压缩右尾，使高值不再主导横轴尺度。是否在后续模型中采用该尺度，还应根据
关系是否更接近线性、方差是否更稳定以及结果是否容易解释共同决定，不能只比较偏度。

## 数值变量之间的关系

### 相关系数与相关性热图

Pearson相关系数度量线性关系。数据存在缺失值，下面使用成对完整观测，并另行输出每一
对变量的有效样本量。这样可以看出，相关矩阵的不同元素并非都由同一批日期计算。

```{r}
#| label: correlation

numeric_data <- air[numeric_variables]

correlation <- cor(
  numeric_data,
  use = "pairwise.complete.obs",
  method = "pearson"
)

observed_matrix <- !is.na(as.matrix(numeric_data))
pairwise_n <- t(observed_matrix) %*% observed_matrix

round(correlation, 3)
pairwise_n
```

```{r}
#| label: correlation-heatmap
#| fig-width: 7
#| fig-height: 6

displayed_correlation <- correlation[nrow(correlation):1, , drop = FALSE]
colour_scale <- colorRampPalette(
  c(colour_warn, "white", colour_line)
)(101)

old_par <- par(mar = c(6, 6, 3, 1))
image(
  x = seq_len(ncol(displayed_correlation)),
  y = seq_len(nrow(displayed_correlation)),
  z = t(displayed_correlation),
  col = colour_scale,
  zlim = c(-1, 1),
  axes = FALSE,
  xlab = "",
  ylab = "",
  main = "Pearson Correlation"
)
axis(
  1,
  at = seq_len(ncol(displayed_correlation)),
  labels = colnames(displayed_correlation),
  las = 2
)
axis(
  2,
  at = seq_len(nrow(displayed_correlation)),
  labels = rownames(displayed_correlation),
  las = 2
)

for (row in seq_len(nrow(displayed_correlation))) {
  for (column in seq_len(ncol(displayed_correlation))) {
    text(
      column,
      row,
      labels = sprintf("%.2f", displayed_correlation[row, column]),
      cex = 0.9
    )
  }
}

box()
par(old_par)
```

`Ozone`与`Temp`呈较强正相关，与`Wind`呈较强负相关，与`Solar.R`呈较弱的正相关。
这与高温、低风条件下臭氧浓度容易升高的样本现象一致，但相关关系本身不能说明因果。
相关系数还可能掩盖曲线关系、分组结构和极端点，因此必须继续查看散点图。

### 散点矩阵与局部趋势

散点矩阵在四个变量均非缺失的完整案例上绘制，使所有面板使用同一批观测。平滑线用于
观察总体趋势，不作为正式模型。

```{r}
#| label: scatterplot-matrix
#| fig-width: 8
#| fig-height: 8

complete_numeric <- na.omit(numeric_data)

pairs(
  complete_numeric,
  panel = panel.smooth,
  pch = 16,
  cex = 0.55,
  col = adjustcolor(colour_main, alpha.f = 0.55),
  col.smooth = colour_warn,
  main = "Scatterplot Matrix: Complete Cases"
)
```

再以`Ozone`为纵轴分别观察三个气象变量。实线为最小二乘直线，虚线为LOWESS局部
平滑。两条线若明显分离，说明单一直线可能不能充分概括关系。

```{r}
#| label: ozone-relations
#| fig-width: 11
#| fig-height: 4

draw_ozone_relation <- function(x, x_name, show_legend = FALSE) {
  y <- air$Ozone
  complete <- complete.cases(x, y)
  x_complete <- x[complete]
  y_complete <- y[complete]

  plot(
    x_complete,
    y_complete,
    pch = 16,
    cex = 0.65,
    col = adjustcolor(colour_main, alpha.f = 0.6),
    main = paste("Ozone vs", x_name),
    xlab = x_name,
    ylab = "Ozone"
  )
  abline(lm(y_complete ~ x_complete), col = colour_line, lwd = 2)
  lines(
    lowess(x_complete, y_complete),
    col = colour_warn,
    lwd = 2,
    lty = 2
  )

  if (show_legend) {
    legend(
      "topleft",
      legend = c("Linear fit", "LOWESS"),
      col = c(colour_line, colour_warn),
      lty = c(1, 2),
      lwd = 2,
      bty = "n",
      cex = 0.8
    )
  }
}

old_par <- par(mfrow = c(1, 3), mar = c(4, 4, 3, 1))
draw_ozone_relation(air$Solar.R, "Solar.R", show_legend = TRUE)
draw_ozone_relation(air$Wind, "Wind")
draw_ozone_relation(air$Temp, "Temp")
par(old_par)
```

点云表明气温越高，臭氧浓度总体越高；风速越高，臭氧浓度总体越低；太阳辐射与臭氧
浓度的关系较弱且离散程度较大。图中还可见高臭氧观测主要位于高温、低风区域，因此
单变量箱线图标记的高值并非脱离其他变量背景的孤立点。

## 分组比较与时间顺序

### 按月份比较

月份是有序分类变量。下面同时报告每月的观测数、`Ozone`缺失数、均值、中位数与IQR，
并用箱线图比较完整分布。只比较均值会遗漏偏态、离散程度和组间重叠。

```{r}
#| label: month-summary

month_summary <- do.call(
  rbind,
  lapply(levels(air$MonthName), function(month) {
    month_data <- air[air$MonthName == month, ]

    data.frame(
      Month = month,
      Days = nrow(month_data),
      OzoneObserved = sum(!is.na(month_data$Ozone)),
      OzoneMissing = sum(is.na(month_data$Ozone)),
      OzoneMean = mean(month_data$Ozone, na.rm = TRUE),
      OzoneMedian = median(month_data$Ozone, na.rm = TRUE),
      OzoneIQR = IQR(month_data$Ozone, na.rm = TRUE),
      TempMean = mean(month_data$Temp),
      WindMean = mean(month_data$Wind),
      row.names = NULL
    )
  })
)

print(month_summary, digits = 3, row.names = FALSE)
```

```{r}
#| label: month-boxplot
#| fig-width: 8
#| fig-height: 4.5

boxplot(
  Ozone ~ MonthName,
  data = air,
  col = colour_main,
  border = colour_main,
  outcol = colour_warn,
  pch = 16,
  xlab = "Month",
  ylab = "Ozone",
  main = "Ozone Distribution by Month"
)
stripchart(
  Ozone ~ MonthName,
  data = air,
  vertical = TRUE,
  method = "jitter",
  pch = 16,
  cex = 0.55,
  col = adjustcolor("black", alpha.f = 0.35),
  add = TRUE
)
```

7月和8月的臭氧浓度整体高于5月、6月和9月，但各月分布仍有明显重叠。月份差异也与
气温和风速的季节变化同时出现，因此不能把箱线图中的组间差异直接解释为月份本身的
因果效应。

### 按日期观察

`airquality`是按日期排列的数据。若只看直方图和散点图，会丢失季节变化、相邻日期
聚集以及缺失发生位置。下面保留原始单位分别绘图；折线断开的位置表示缺失值。

```{r}
#| label: time-order
#| fig-width: 10
#| fig-height: 7

old_par <- par(mfrow = c(2, 2), mar = c(4, 4, 3, 1))

for (variable in numeric_variables) {
  plot(
    air$Date,
    air[[variable]],
    type = "o",
    pch = 16,
    cex = 0.4,
    lwd = 0.7,
    col = colour_main,
    main = paste(variable, "over Time"),
    xlab = "Date",
    ylab = variable
  )
}

par(old_par)
```

时间图说明臭氧和气温具有明显的季节结构，高值主要集中在夏季中段；缺失也不是均匀
散布在整个时间轴上。若后续建立回归模型，月份或更平滑的时间趋势可能需要进入模型，
同时还应检查相邻日期误差是否相关。

## 分析结论

本例的EDA得到以下数据事实。153个日观测中，`Ozone`缺失37个，`Solar.R`缺失7个，
缺失处理会使不同分析使用不同的有效样本。`Ozone`明显右偏，并含有若干位于右尾的
高值；对数尺度能压缩右尾，但是否采用变换仍取决于后续模型。`Solar.R`和`Temp`呈
左偏，说明左偏与右偏必须由偏度符号和图形共同判断，不能只看均值大小。

变量关系方面，`Ozone`随`Temp`升高而总体升高，随`Wind`升高而总体降低，与
`Solar.R`的正相关较弱。7月和8月的臭氧浓度较高，日期图又显示这种月份差异与季节
变化相连。箱线图标记的高臭氧观测大多可以在高温、低风的变量组合中得到解释，因此
不应在缺少原始记录依据时删除。

由此，后续建模至少需要明确缺失值处理方法，考虑臭氧的响应尺度，保留气温、风速、
太阳辐射与月份或时间趋势，并对高臭氧日作敏感性分析。EDA的作用正是把这些建模前提
从真实数据中整理出来，而不是在分析开始时预先指定一个结论。
