---
title: "主成分分析"
format:
  html:
    embed-resources: true
    toc: false
    code-copy: true
execute:
  echo: true
  warning: false
  message: false
  fig-align: center
  fig-width: 8
  fig-height: 5
---

```{r}
#| label: setup
#| include: false

book_project_root <- Sys.getenv("BOOK_PROJECT_ROOT", unset = "../../../../..")
source(file.path(book_project_root, "figure_settings", "figures.R"))
configure_knitr_figures(book_project_root)

options(width = 100, digits = 5, scipen = 6)

colour_main <- "#355c8a"
colour_smooth <- "#c45a3c"
colour_accent <- "#4f8a5b"
region_colours <- c(
  Northeast = "#355c8a",
  South = "#c45a3c",
  `North Central` = "#4f8a5b",
  West = "#8a62a6"
)
```

本实验使用R自带的`USArrests`数据完成一次主成分分析（PCA），重点回答四个问题：

1. 变量量纲为何会影响基于协方差矩阵的PCA；
2. PCA与协方差矩阵特征值分解之间有何关系；
3. 如何根据累计方差贡献率选择主成分个数；
4. 降维后保留的信息量与重构误差如何变化。

`USArrests`记录了美国50个州在1973年的四项指标。`Murder`、`Assault`和`Rape`分别是每10万居民中的案件数，`UrbanPop`是城市人口所占百分比。州所属地区只用于给得分图着色，不参与PCA拟合。

## 数据概况与变量尺度

先查看样本量以及各变量的均值、标准差和取值范围。

```{r}
#| label: arrests-data

arrests <- datasets::USArrests

dim(arrests)
data.frame(
  Variable = names(arrests),
  Mean = vapply(arrests, mean, numeric(1)),
  StandardDeviation = vapply(arrests, sd, numeric(1)),
  Minimum = vapply(arrests, min, numeric(1)),
  Maximum = vapply(arrests, max, numeric(1)),
  row.names = NULL
)
```

`Assault`的标准差远大于其他变量。若直接对原始数据的协方差矩阵进行特征值分解，大尺度变量会对总方差产生更大的影响。

## 比较标准化前后的方差贡献率

分别对原始数据和标准化数据拟合PCA。标准化将每个变量变换为均值为0、样本方差为1的变量，此时PCA等价于对原变量的样本相关矩阵进行特征值分解。

```{r}
#| label: pca-scale-comparison

variance_ratio <- function(model) {
  model$sdev^2 / sum(model$sdev^2)
}

components_for_threshold <- function(model, threshold = 0.85) {
  which(cumsum(variance_ratio(model)) >= threshold)[1]
}

pca_raw <- prcomp(arrests, center = TRUE, scale. = FALSE)
pca_standardized <- prcomp(arrests, center = TRUE, scale. = TRUE)

raw_ratio <- variance_ratio(pca_raw)
standardized_ratio <- variance_ratio(pca_standardized)

data.frame(
  Data = c("Raw", "Standardized"),
  PC1VarianceRatio = c(raw_ratio[1], standardized_ratio[1]),
  FirstTwoPCs = c(sum(raw_ratio[1:2]), sum(standardized_ratio[1:2])),
  PCsNeededFor85Percent = c(
    components_for_threshold(pca_raw),
    components_for_threshold(pca_standardized)
  ),
  row.names = NULL
)
```

```{r}
#| label: pca-scale-comparison-plot
#| fig-width: 11
#| fig-height: 4.5

old_par <- par(mfrow = c(1, 2), mar = c(4, 4, 3, 1))

barplot(
  raw_ratio,
  names.arg = paste0("PC", seq_along(raw_ratio)),
  col = colour_smooth,
  border = NA,
  ylim = c(0, 1),
  main = "Raw Data",
  xlab = "Principal Component",
  ylab = "Variance Ratio"
)
barplot(
  standardized_ratio,
  names.arg = paste0("PC", seq_along(standardized_ratio)),
  col = colour_main,
  border = NA,
  ylim = c(0, 1),
  main = "Standardized Data",
  xlab = "Principal Component",
  ylab = "Variance Ratio"
)

par(old_par)
```

原始数据的第一主成分吸收了绝大部分方差，这主要反映`Assault`的尺度较大，而不是其余变量都没有信息。标准化后，方差贡献率分散到多个主成分；这正是变量量纲不同且需要等权比较时使用相关矩阵PCA的原因。

## 用特征值分解核对PCA

对样本相关矩阵进行特征值分解，并按特征值从大到小排列。每个单位特征向量给出一个主成分方向，对应特征值就是该主成分的样本方差。

```{r}
#| label: pca-eigendecomposition

arrests_correlation <- cor(arrests)
correlation_eigendecomposition <- eigen(
  arrests_correlation,
  symmetric = TRUE
)

direction_alignment <- abs(diag(crossprod(
  correlation_eigendecomposition$vectors,
  pca_standardized$rotation
)))

data.frame(
  Component = paste0("PC", seq_along(correlation_eigendecomposition$values)),
  CorrelationEigenvalue = correlation_eigendecomposition$values,
  PCAExplainedVariance = pca_standardized$sdev^2,
  AbsoluteDirectionAlignment = direction_alignment,
  row.names = NULL
)
```

两种算法得到相同的特征值，方向的绝对内积为1。这里取绝对值是因为特征向量乘以$-1$后仍代表同一条主成分轴，因而主成分方向的正负号本身没有统计含义。

## 根据累计方差贡献率选择维数

下面列出各主成分的方差贡献率，并选择使累计方差贡献率首次达到85%的最小主成分个数。

```{r}
#| label: pca-variance-table

standardized_cumulative_ratio <- cumsum(standardized_ratio)
selected_k <- components_for_threshold(pca_standardized, threshold = 0.85)

variance_table <- data.frame(
  Component = paste0("PC", seq_along(standardized_ratio)),
  Eigenvalue = pca_standardized$sdev^2,
  VarianceRatio = standardized_ratio,
  CumulativeRatio = standardized_cumulative_ratio,
  row.names = NULL
)

variance_table
```

```{r}
#| label: pca-scree-plot
#| fig-width: 8
#| fig-height: 5.5

bar_positions <- barplot(
  standardized_ratio,
  names.arg = variance_table$Component,
  col = colour_main,
  border = NA,
  ylim = c(0, 1),
  main = "Scree Plot and Cumulative Variance Ratio",
  xlab = "Principal Component",
  ylab = "Variance Ratio"
)
lines(
  bar_positions,
  standardized_cumulative_ratio,
  type = "b",
  pch = 19,
  lwd = 2,
  col = colour_smooth
)
abline(h = 0.85, lty = 2, col = "grey25")
points(
  bar_positions[selected_k],
  standardized_cumulative_ratio[selected_k],
  pch = 21,
  cex = 1.5,
  bg = "grey15",
  col = "white"
)
text(
  bar_positions[selected_k],
  standardized_cumulative_ratio[selected_k],
  labels = paste0("K = ", selected_k),
  pos = 4,
  offset = 0.7
)
legend(
  "bottomright",
  legend = c("Individual Ratio", "Cumulative Ratio", "85% Threshold"),
  fill = c(colour_main, NA, NA),
  border = c(NA, NA, NA),
  lty = c(NA, 1, 2),
  lwd = c(NA, 2, 1),
  pch = c(15, 19, NA),
  col = c(colour_main, colour_smooth, "grey25"),
  bty = "n"
)

cat(
  sprintf(
    "\nThe first %d principal components explain %.1f%% of the standardized variance.\n",
    selected_k,
    100 * standardized_cumulative_ratio[selected_k]
  )
)
```

本例中，前`r selected_k`个主成分的累计方差贡献率为`r sprintf("%.1f\\%%", 100 * standardized_cumulative_ratio[selected_k])`，首次超过85%的阈值。

## 查看主成分得分与因子负荷

主成分得分是标准化样本在主成分方向上的坐标。因子负荷定义为主成分与原变量的相关系数；其绝对值越大，表示该变量与相应主成分的线性关系越强。

```{r}
#| label: pca-scores-loadings
#| fig-width: 12
#| fig-height: 5.5

standardized_arrests <- scale(arrests, center = TRUE, scale = TRUE)
pca_scores <- pca_standardized$x
factor_loadings <- cor(standardized_arrests, pca_scores)

state_regions <- state.region[match(rownames(arrests), state.name)]
displayed_loadings <- factor_loadings[
  nrow(factor_loadings):1,
  1:2,
  drop = FALSE
]
loading_palette <- colorRampPalette(c("#b2182b", "#f7f7f7", "#2166ac"))(201)

old_par <- par(mfrow = c(1, 2), mar = c(5, 5, 3, 1))

plot(
  pca_scores[, 1],
  pca_scores[, 2],
  pch = 19,
  col = unname(region_colours[state_regions]),
  xlab = sprintf("PC1 (%.1f%%)", 100 * standardized_ratio[1]),
  ylab = sprintf("PC2 (%.1f%%)", 100 * standardized_ratio[2]),
  main = "Scores on the First Two Components"
)
abline(h = 0, v = 0, lty = 3, col = "grey55")
legend(
  "topright",
  legend = names(region_colours),
  col = region_colours,
  pch = 19,
  bty = "n",
  cex = 0.8
)

image(
  x = 1:2,
  y = seq_len(nrow(displayed_loadings)),
  z = t(displayed_loadings),
  col = loading_palette,
  zlim = c(-1, 1),
  axes = FALSE,
  xlab = "",
  ylab = "",
  main = "Factor Loadings"
)
axis(1, at = 1:2, labels = c("PC1", "PC2"), tick = FALSE)
axis(
  2,
  at = seq_len(nrow(displayed_loadings)),
  labels = rownames(displayed_loadings),
  las = 2,
  tick = FALSE
)
for (row in seq_len(nrow(displayed_loadings))) {
  for (column in 1:2) {
    value <- displayed_loadings[row, column]
    text(
      column,
      row,
      labels = sprintf("%.2f", value),
      col = ifelse(abs(value) >= 0.55, "white", "grey15"),
      cex = 0.9
    )
  }
}
box()

par(old_par)

round(factor_loadings[, 1:2, drop = FALSE], 3)
```

前两个主成分的得分图已经呈现出州际差异的主要结构，但地区标签只是用于解释图形的辅助信息。PCA本身没有使用这些标签，因此仍然是无监督的线性降维方法。

## 观察维数与重构误差的关系

保留前$K$个主成分后，可以把得分投影回原来的四维标准化空间。随着$K$增加，被舍弃的主成分越来越少，平均重构误差应单调下降。

```{r}
#| label: pca-reconstruction

component_numbers <- seq_len(ncol(standardized_arrests))
reconstruction_mse <- vapply(
  component_numbers,
  function(k) {
    reconstructed <- pca_scores[, seq_len(k), drop = FALSE] %*%
      t(pca_standardized$rotation[, seq_len(k), drop = FALSE])
    mean((standardized_arrests - reconstructed)^2)
  },
  numeric(1)
)

plot(
  component_numbers,
  reconstruction_mse,
  type = "b",
  pch = 19,
  lwd = 2,
  col = colour_accent,
  xaxt = "n",
  xlab = "Number of Retained Components",
  ylab = "Mean Squared Reconstruction Error",
  main = "Reconstruction Error after Dimensionality Reduction"
)
axis(1, at = component_numbers)
points(
  selected_k,
  reconstruction_mse[selected_k],
  pch = 21,
  cex = 1.5,
  bg = "grey15",
  col = "white"
)
text(
  selected_k,
  reconstruction_mse[selected_k],
  labels = paste0("85% threshold: K = ", selected_k),
  pos = 4,
  offset = 0.7
)

data.frame(
  RetainedComponents = component_numbers,
  CumulativeVarianceRatio = standardized_cumulative_ratio,
  ReconstructionMSE = reconstruction_mse,
  row.names = NULL
)
```

## 观察

- 当变量量纲差异明显时，直接使用协方差矩阵会让大尺度变量主导结果；是否标准化必须结合变量含义判断。
- 标准化数据的PCA与样本相关矩阵的特征值分解给出相同结果，主成分方向的正负号可以同时翻转。
- 本例在85%的累计方差贡献率下保留`r selected_k`个主成分；保留的主成分越多，累计方差贡献率越高，重构误差越低。
- PCA降维是在简化表示与信息损失之间作取舍。得分图适合展示样本结构，因子负荷则帮助解释每个主成分与原变量之间的关系。
