---
title: "接受--拒绝法"
format:
  html:
    embed-resources: true
    toc: false
    code-copy: true
execute:
  echo: true
  warning: false
  message: false
  fig-align: center
  fig-width: 8
  fig-height: 5
---

```{r}
#| label: setup
#| include: false

book_project_root <- Sys.getenv("BOOK_PROJECT_ROOT", unset = "../../../../..")
source(file.path(book_project_root, "figure_settings", "figures.R"))
configure_knitr_figures(book_project_root)

options(width = 100, digits = 5, scipen = 6)

colour_main <- "#355c8a"
colour_smooth <- "#c45a3c"
colour_accent <- "#4f8a5b"
colour_fill <- grDevices::adjustcolor(colour_main, alpha.f = 0.45)
```

本实验用接受--拒绝法生成$\operatorname{Beta}(2,5)$分布的随机数，并将最终接受的观测值的经验分布与理论分布进行比较。目标概率密度为

$$
p(y)=30y(1-y)^4I_{(0,1)}(y).
$$

取容易抽样的$\operatorname{U}(0,1)$分布为候选分布，其概率密度在$(0,1)$上为$q(y)=1$。目标密度在$y=1/5$处取得最大值，因此可以取

$$
M=p\left(\frac{1}{5}\right)=\frac{1536}{625}=2.4576,
\qquad p(y)\leqslant Mq(y).
$$

对每个候选值$Y$独立生成$U\sim\operatorname{U}(0,1)$；当$U\leqslant p(Y)/(Mq(Y))=p(Y)/M$时接受$Y$，否则重新抽取。由于$p$已经归一化，单次试验的理论接受概率为$1/M$。

## 生成随机数

下面的函数逐次生成候选值并进行接受或拒绝，直到得到指定数量的观测值。函数同时返回候选值总数，用于检验实际接受率是否接近理论接受率。

```{r}
#| label: acceptance-rejection-function

accept_reject_beta <- function(n, shape1, shape2, envelope_constant) {
  accepted_values <- numeric(n)
  accepted_count <- 0L
  proposal_count <- 0L

  while (accepted_count < n) {
    candidate <- runif(1)
    uniform_value <- runif(1)
    proposal_count <- proposal_count + 1L

    acceptance_probability <- dbeta(
      candidate,
      shape1 = shape1,
      shape2 = shape2
    ) /
      envelope_constant

    if (uniform_value <= acceptance_probability) {
      accepted_count <- accepted_count + 1L
      accepted_values[accepted_count] <- candidate
    }
  }

  list(values = accepted_values, proposals = proposal_count)
}
```

```{r}
#| label: acceptance-rejection-sample

set.seed(20260814)

sample_size <- 10000L
shape1 <- 2
shape2 <- 5
target_mode <- (shape1 - 1) / (shape1 + shape2 - 2)
envelope_constant <- dbeta(
  target_mode,
  shape1 = shape1,
  shape2 = shape2
)

simulation <- accept_reject_beta(
  n = sample_size,
  shape1 = shape1,
  shape2 = shape2,
  envelope_constant = envelope_constant
)

accepted_sample <- simulation$values
proposal_count <- simulation$proposals

head(accepted_sample, 10)
```

## 接受率与数字特征

理论上，每得到一个被接受的观测值平均需要提出$M$个候选值。下面同时比较经验接受率与理论接受率。

```{r}
#| label: acceptance-rate-summary

acceptance_summary <- data.frame(
  Accepted = sample_size,
  Proposed = proposal_count,
  EmpiricalAcceptanceRate = sample_size / proposal_count,
  TheoreticalAcceptanceRate = 1 / envelope_constant,
  TheoreticalProposalsPerAcceptedValue = envelope_constant,
  row.names = NULL
)

acceptance_summary
```

$\operatorname{Beta}(a,b)$分布的理论均值和方差分别为

$$
\frac{a}{a+b},
\qquad
\frac{ab}{(a+b)^2(a+b+1)}.
$$

与逆变换法的实验相同，这里还计算经验分布函数与理论分布函数之间的最大距离。

```{r}
#| label: acceptance-rejection-summary

ordered_accepted_sample <- sort(accepted_sample)
theoretical_cdf_at_sample <- pbeta(
  ordered_accepted_sample,
  shape1 = shape1,
  shape2 = shape2
)
empirical_cdf_upper <- seq_len(sample_size) / sample_size
empirical_cdf_lower <- (seq_len(sample_size) - 1) / sample_size

cdf_maximum_distance <- max(
  abs(empirical_cdf_upper - theoretical_cdf_at_sample),
  abs(empirical_cdf_lower - theoretical_cdf_at_sample)
)

theoretical_mean <- shape1 / (shape1 + shape2)
theoretical_variance <- shape1 *
  shape2 /
  ((shape1 + shape2)^2 * (shape1 + shape2 + 1))

distribution_summary <- data.frame(
  Quantity = c("Mean", "Variance", "Maximum CDF distance"),
  Empirical = c(
    mean(accepted_sample),
    var(accepted_sample),
    cdf_maximum_distance
  ),
  Theoretical = c(theoretical_mean, theoretical_variance, 0),
  row.names = NULL
)

distribution_summary
```

## 经验分布与理论分布

左图用直方图表示最终被接受的观测值的经验密度，并叠加目标密度以及包络函数$Mq$；右图比较经验分布函数与$\operatorname{Beta}(2,5)$分布的理论分布函数。

```{r}
#| label: acceptance-rejection-distribution-comparison
#| fig-width: 11
#| fig-height: 4.5

accepted_histogram <- hist(accepted_sample, breaks = "FD", plot = FALSE)
density_upper_limit <- 1.08 *
  max(
    envelope_constant,
    accepted_histogram$density
  )

old_par <- par(mfrow = c(1, 2), mar = c(4, 4, 3, 1))

plot(
  accepted_histogram,
  freq = FALSE,
  col = colour_fill,
  border = "white",
  xlim = c(0, 1),
  ylim = c(0, density_upper_limit),
  main = "Density Comparison",
  xlab = "Accepted Value",
  ylab = "Density"
)
curve(
  dbeta(x, shape1 = shape1, shape2 = shape2),
  from = 0,
  to = 1,
  add = TRUE,
  col = colour_smooth,
  lwd = 2.2
)
abline(
  h = envelope_constant,
  col = colour_accent,
  lwd = 1.8,
  lty = 2
)
legend(
  "topright",
  legend = c("Empirical density", "Target density", "Envelope Mq"),
  col = c(colour_fill, colour_smooth, colour_accent),
  lty = c(1, 1, 2),
  lwd = c(8, 2.2, 1.8),
  bty = "n"
)

plot(
  ecdf(accepted_sample),
  verticals = TRUE,
  do.points = FALSE,
  col = colour_main,
  lwd = 1.5,
  xlim = c(0, 1),
  ylim = c(0, 1),
  main = "CDF Comparison",
  xlab = "Accepted Value",
  ylab = "Cumulative Probability"
)
curve(
  pbeta(x, shape1 = shape1, shape2 = shape2),
  from = 0,
  to = 1,
  add = TRUE,
  col = colour_smooth,
  lwd = 2.2,
  lty = 2
)
legend(
  "bottomright",
  legend = c("Empirical CDF", "Theoretical CDF"),
  col = c(colour_main, colour_smooth),
  lty = c(1, 2),
  lwd = c(1.5, 2.2),
  bty = "n"
)

par(old_par)
```

本次模拟的实际接受率为`r sprintf("%.4f", sample_size / proposal_count)`，理论接受率为`r sprintf("%.4f", 1 / envelope_constant)`。最终被接受的观测值的样本均值与理论均值之差为`r sprintf("%.5f", abs(mean(accepted_sample) - theoretical_mean))`，样本方差与理论方差之差为`r sprintf("%.5f", abs(var(accepted_sample) - theoretical_variance))`，经验分布函数与理论分布函数的最大距离为`r sprintf("%.5f", cdf_maximum_distance)`。接受率、数字特征和分布图均与理论结果相符，说明接受步骤将均匀候选分布校正为了目标$\operatorname{Beta}(2,5)$分布。
